臺灣高等法院民事判決
108年度家上字第325號
上  訴  人  Ａ０１
被  上訴人  Ａ０２
訴訟代理人  許惠峰律師             
            鍾佩陵律師             
            王井律師               
上列當事人間請求離婚等事件，上訴人對於中華民國108年9月4
日臺灣新北地方法院第一審判決(108年度婚字第397號)，提起上
訴，本院於109年4月22日言詞辯論終結，判決如下：
    主  文
上訴駁回。
原判決主文第三項關於酌定給付未成年子女甲○○（民國○○○年○月
○日生）、乙○○（民國○○○○年○月○日生）之扶養費部分，應更正
為：上訴人應自未成年子女甲○○、乙○○權利義務行使或負擔之裁
判確定之日起至甲○○、乙○○成年之日止，按月給付被上訴人關於
甲○○、乙○○之扶養費各新臺幣陸仟元。上訴人前開給付如一期未
履行，其後六期均視為到期。
上訴人得依如附件所示會面交往之方式，與甲○○、乙○○會面、交
往。 
第二審訴訟費用由上訴人負擔。
    事實及理由
一、被上訴人主張：兩造於民國93年1月12日結婚，育有未成年
    子女甲○○（00年0月0日生）、乙○○(000年0月0日生)。惟兩
    造婚後屢因經濟因素爭吵，上訴人時常藉故創業需要資金向
    伊借款，倘伊不從，上訴人便以自殺相脅。上訴人染有賭博
    惡習，復常以工作應酬為由夜歸，且吝於支出家庭生活開銷
    及甲○○、乙○○教養費用，致與甲○○、乙○○關係疏離，幾由伊
    獨立承擔維持家庭與教養子女之重責；伊雖試圖與上訴人溝
    通，然均遭拒絕，且上訴人於溝通過程中更常情緒失控，屢
    對伊冷嘲熱諷、失控怒吼。107年9月27日兩造就家中財務問
    題溝通之際，上訴人突然情緒失控，朝伊丟擲電風扇，並持
    刀揚言欲殺死伊，致伊心生恐懼，伊乃於同日帶同甲○○、乙
    ○○離家而與上訴人分居至今；事後上訴人不僅未積極修補兩
    造惡化之關係，更一再挑釁、詛咒及辱罵伊，並表達有離婚
    意願，上開情節自屬無法維持兩造婚姻之重大事由而應歸責
    於上訴人等情。依民法第1052條第2項規定，求為准伊與上
    訴人離婚，並依民法第1055條第1項、第1055條之1規定酌定
    伊為甲○○、乙○○之親權人及上訴人每月給付甲○○、乙○○扶養
    費每人各新臺幣（下同）1萬6,068元予伊，如遲誤一期履行
    ，其後各期視為均已到期之判決（原審就離婚部分為被上訴
    人勝訴判決，並酌定對於甲○○、乙○○權利義務之行使或負擔
    均由被上訴人單獨任之、上訴人應自108年1月起，至甲○○、
    乙○○成年之日止，按月給付甲○○、乙○○扶養費每人各6,000
    元予被上訴人。如遲誤一期履行時，其後6期視為到期。上
    訴人就原判決全部聲明不服，提起上訴）。並答辯聲明：上
    訴駁回。
二、上訴人則以：兩造於9年前即因採取分別財產制而經濟各自
    獨立，伊跟被上訴人拿的是伊的錢；兩造吵架都是經濟因素
    ，伊之前雖曾透過朋友下注賭博，但時間僅4個月，且未曾
    因賭博要回家拿錢而吵架，吵架時不會有好話；伊於107年9
    月27日雖曾將電風扇往地上砸，但絕無持刀恐嚇被上訴人之
    情事，被上訴人卻聲請保護令並把甲○○、乙○○帶走，被上訴
    人所述均屬誇大渲染，伊無離婚之法定事由，亦不願離婚。
    倘仍判命兩造離婚，伊願單獨行使甲○○、乙○○之親權；如僅
    獲准單獨行使其中1人之親權，則希望單獨行使乙○○之親權
    ，伊亦不會要求被上訴人給付扶養費等語，資為抗辯。上訴
    聲明：㈠原判決廢棄。㈡被上訴人在第一審之訴及聲請均駁回
    。
三、本院之判斷：
  ㈠按有民法第1052條第1項各款以外之重大事由，難以維持婚姻
    者，夫妻之一方得請求離婚，但其事由應由夫妻之一方負責
    者，僅他方得請求離婚，民法第1052條第2項定有明文。所
    謂「有前項以外之重大事由，難以維持婚姻者」，其判斷標
    準為婚姻是否已生破綻而無回復之希望，意即依客觀標準，
    難以維持婚姻之事實，是否已達於倘處於同一境況，任何人
    均將喪失維持婚姻意欲之程度而定。倘該重大事由，夫妻雙
    方均須負責時，應比較衡量雙方之有責程度，僅責任較輕之
    一方得向責任較重之他方請求離婚，如雙方之有責程度相同
    時，則雙方均得請求離婚，始符公平（最高法院87年度台上
    字第1304號、90年度台上字第1965號判決可參）。經查：
  ⒈兩造於93年1月12日結婚，育有未成年子女甲○○（00年0月0日
    生）、乙○○（000年0月0日生），現婚姻關係存續中等情，
    有戶籍謄本為憑（見原審卷第75頁）。證人甲○○於原審證稱
    ：從伊有印象以來兩造就在吵架，都是在吵金錢問題及伊的
    學費應該誰負擔，伊有印象是伊小一開學要上學時，兩造就
    吵錢的問題，是伊跟他們說伊要去上學，他們才停止吵架；
    伊小三或小四時，上訴人踹房門，伊跟被上訴人躲在房間內
    ，被上訴人打電話給朋友求救，伊很害怕一直哭；伊國中以
    後他們吵得更嚴重，連在車上都可以吵錢的問題，被上訴人
    叫上訴人也要負擔伊學費的一半，但協調不成；107年9月被
    上訴人帶伊及弟弟離家，目前租房子在外面，離家原因還是
    錢的問題，伊等搬走後伊曾經回去找上訴人家，上訴人拿出
    剪刀來跟伊說他要自殺，伊就走出去，但是後來又回去看上
    訴人，上訴人沒有自殺（哭泣），伊後來有打電話給上訴人
    ，上訴人叫伊回去看他，伊拒絕，上訴人就說要自殺等語明
    確（見原審卷第202頁）。上訴人亦自陳：兩造吵架原因都
    是經濟因素等語（見本院卷第81頁）。參以上訴人曾於107
    年10月10日傳送簡訊向被上訴人表示：「帶小孩一起回家吧
    ！我回（應為「會」之誤）改正生活方式，不夜歸、多陪小
    孩」等語（見本院卷第145頁），並佐以上訴人於107年10月
    1日與證人甲○○通話過程中，僅因證人甲○○未接其電話，即
    指責證人甲○○：「你真的要逼爸爸去自殺你才甘願嗎？」等
    語，縱經證人甲○○不斷解釋，仍持續以：「你真的很殘忍，
    你真的讓我失望了」、「你這個不孝女，真的太讓我失望了
    」、「我現在沒辦法跟你講話，因為你實在是太可惡了」、
    「你也不用努力了阿，你連最基本的孝道都沒辦法做到了，
    談什麼努力」等語責罵證人甲○○，復於107年10月8日證人甲
    ○○於通話中對其表示：「如果我現在就從陽臺上跳下去的話
    ，我壽命是不是就可以還給你們兩個，我只希望你們活的很
    長很久」等語之際，竟答稱：「對，爸爸會陪你跳，你放心
    ，你跳的時候爸爸就陪你跳」等語，有電話錄音光碟譯文可
    憑（見原審卷第156至158頁），堪認被上訴人主張：兩造每
    因家中生活開銷、子女教養費用等經濟因素發生爭執，如伊
    不從上訴人之要求，上訴人便以自殺相脅；上訴人常以工作
    應酬為由夜歸，致與甲○○、乙○○關係疏離，更常於兩造溝通
    過程中情緒失控，屢對伊施以言語暴力等情，已非無稽。
  ⒉次依被上訴人所提107年9月27日兩造對話之錄音譯文，被上
    訴人先稱：「你動不動就要殺我就要砍我，不是嗎？」，經
    上訴人答稱：「快要了啦。」，被上訴人則回應以：「剛剛
    還拿刀子還摔我」等語（見原審卷第154、161頁），又上訴
    人之母曾向被上訴人表示上訴人有向其承認當日確有拿刀等
    情（見原審卷第154至155、161頁），上訴人除於本院自承
    該日確有向被上訴人丟擲電風扇（見本院卷第86頁），並於
    原法院108年度家護字第673號通常保護令事件中坦認現場有
    刀等情（見原審卷第192頁），足徵被上訴人主張：兩造於1
    07年9月27日在家中因經濟因素爭吵之際，上訴人竟朝伊丟
    擲電風扇並持刀揚言欲殺死伊等情，可以採信，上訴人空言
    辯稱當日其無持刀揚言殺死被上訴人之情云云，無可憑採。
    被上訴人於該日攜同未成年子女離家，與上訴人分居至今（
    見原審卷第141頁）。觀兩造間感情基礎本已因經濟因素長
    期爭吵而日漸消磨，復因上訴人於107年9月27日之前開失控
    舉措無意理性溝通致徹底崩解，雙方至今仍互指他方不是，
    顯見已無夫妻情愫存在，任何人處於此客觀情況，信均將喪
    失維持婚姻之意願，應認兩造間存有難以維持婚姻之重大事
    由，且難有回復之可能，並其破綻較可歸責於上訴人。依上
    說明，被上訴人依民法第1052條第2項規定訴請與上訴人離
    婚，核無不合。
  ㈡關於酌定甲○○、乙○○權利義務之行使或負擔部分：
    按夫妻離婚者，對於未成年子女權利義務之行使或負擔，依
    協議由一方或雙方共同任之。未為協議或協議不成者，法院
    得依夫妻之一方、主管機關、社會福利機構或其他利害關係
    人之請求或依職權酌定之。又法院為前條裁判時，應依子女
    之最佳利益，審酌一切情形，參考社工人員之訪視報告，尤
    應注意下列事項：一、子女之年齡、性別、人數及健康情形
    。二、子女之意願及人格發展之需要。三、父母之年齡、職
    業、品行、健康情形、經濟能力及生活狀況。四、父母保護
    教養子女之意願及態度。五、父母子女間或未成年子女與其
    他共同生活之人間之感情狀況。六、父母之一方是否有妨礙
    他方對未成年子女權利義務行使負擔之行為。七、各族群之
    傳統習俗、文化及價值觀。前項子女最佳利益之審酌，法院
    除得參考社工人員之訪視報告或家事調查官之調查報告外，
    並得依囑託警察機關、稅捐機關、金融機構、學校及其他有
    關機關、團體或具有相關專業知識之適當人士就特定事項調
    查之結果認定之。民法第1055條第1項、第1055條之1 分別
    定有明文。查兩造雖均有承擔監護及扶養甲○○、乙○○之意願
    及經濟能力，惟甲○○、乙○○自幼均受被上訴人適當照顧，已
    與被上訴人建立良好之親子關係及緊密之情感依附等情，有
    社團法人中華民國兒童人權協會之社工訪視調查報告可參（
    見原審卷147至152、175至178頁），本院並審酌上訴人情緒
    管理不佳，動輒對未成年之甲○○揚言自殺，如前所述，實難
    期待其能妥善勝任長期照顧甲○○、乙○○之親權人職責；復參
    酌甲○○、乙○○於本院均表達與彼此同住且希望由被上訴人照
    顧之意願（見本院卷135至136頁），以及其等年齡、性別、
    人格發展需要等一切情狀，認甲○○、乙○○權利義務之行使或
    負擔，由被上訴人單獨任之，較符合甲○○、乙○○之最佳利益
    。
  ㈢關於酌定甲○○、乙○○扶養費部分：
  　按夫妻離婚者，法院得依請求或依職權為子女之利益酌定權
    利義務行使負擔之內容及方法；父母對於未成年子女之扶養
    義務，不因結婚經撤銷或離婚而受影響。民法第1055條第4
    項、第1116條之2分別定有明文。又扶養之程度，應按受扶
    養權利者之需要，與負扶養義務者之經濟能力及身分定之。
    負扶養義務者有數人，而其親等同一時，應各依其經濟能力
    ，分擔義務，民法第1119條、第1115條第3項亦有明定。次
    按法院命給付扶養費，得審酌一切情況，定其給付之方法，
    不受聲請人聲明之拘束。前項給付，法院得依聲請或依職權
    ，命為一次給付、分期給付或給付定期金，必要時並得命提
    出擔保；法院命給付定期金者，得酌定逾期不履行時，喪失
    期限利益之範圍或條件，並得酌定加給之金額。但其金額不
    得逾定期金每期金額之2分之1，家事事件法第100條第1項、
    第2項、第4項規定甚詳。甲○○、乙○○之親權行使業經酌定如
    前，被上訴人請求就關於甲○○、乙○○之扶養費併為酌定，自
    無不合。查上訴人從事仲介及在百貨公司經營兒童電動車遊
    樂設施櫃位，月入約5至8萬元，106年度申報所得為139萬4,
    407元，名下有財產總額共50萬1,890元之投資；被上訴人則
    擔任旅行社業務，月入約10至15萬元，另有直銷收入，106
    年度申報所得為52萬6,001元，名下有財產總額共914萬8,26
    0元之土地、田賦及汽車，每月需負擔房租及房屋貸款，業
    據兩造陳明，並有稅務電子閘門財產所得調件明細表及前開
    訪視報告可稽（見原審卷第103至105、109至110、141、149
    、176頁、本院卷第111頁）。參以行政院主計處統計公布之
    106年新北市平均每人月消費支出依序為2萬2,136元（見原
    審卷第91頁），斟酌兩造財產狀況、薪資收入，以及甲○○、
    乙○○之需求較為單純等情，認上訴人每月所需負擔之甲○○、
    乙○○扶養費各以6,000元計算為適當。爰酌定上訴人自甲○○
    、乙○○權利義務行使或負擔之裁判確定之日起，至甲○○、乙
    ○○成年之日止，按月給付被上訴人關於甲○○、乙○○扶養費各
    6,000元，如一期未履行，其後6期視為到期。
  ㈣關於酌定上訴人與甲○○、乙○○會面交往方式部分：
　　兩造雖經判決離婚，然父母子女係人倫至親，親情相連，會
    面交往乃基於親子關係所衍生之自然權利，可使未同住之一
    造仍能繼續與其子女接觸連繫，維繫親情於不墜。為維護甲
    ○○、乙○○日後人格之正常發展及滿足其等孺慕之情，彌補其
    等未能同時享有完整父母親情關愛之缺憾，爰審酌兩造陳述
    （見本院卷第212至213頁）、甲○○、乙○○於本院所表達關於
    會面交往時間之意願（見本院卷第135頁）及其等之生活作
    息，暨斟酌上訴人應遵守原法院108年度家護字第673號通常
    保護令，不得對甲○○、乙○○為騷擾之聯絡行為，認於前開通
    常保護令有效期間內，上訴人探視權之行使，應以監督會面
    之方式為當；於有效期間屆至後，因甲○○已滿16歲，兩造應
    尊重甲○○所決定與上訴人會面、交往之方式與期間，乙○○部
    分則可免除監督會面之限制以為會面交往等情，酌定上訴人
    與甲○○、乙○○會面探視之時間及方式如附件所示，以使親子
    間得以維繫親密之親子關係，俾謀求甲○○、乙○○之最大福祉
    。
四、綜上所述，被上訴人依民法第1052條第2項規定，訴請與上
    訴人離婚，並請求酌定對於甲○○、乙○○權利義務之行使負擔
    、上訴人應分擔之扶養費數額，為有理由，應予准許。原審
    就其訴請離婚部分為上訴人敗訴之判決，理由雖略有不同，
    但結論並無二致，仍應予維持；另酌定甲○○、乙○○權利義務
    之行使負擔均由被上訴人單獨任之，及上訴人應分擔之扶養
    費部分，亦無不合。上訴意旨指摘原判決不當，求予廢棄改
    判，為無理由，應予駁回。又原判決主文第3項所命上訴人
    給付關於甲○○、乙○○扶養費部分，既因被上訴人減縮聲明為
    自甲○○、乙○○權利義務行使或負擔之裁判確定日起算（見本
    院卷第213頁），原判決上開部分自應予更正如主文第2項所
    示。另由本院依職權訂定上訴人與甲○○、乙○○之會面交往方
    式如附件所示。
五、本件事證已臻明確，兩造其餘之攻擊或防禦方法及提出之證
    據，經本院斟酌後，認為均不足以影響本判決之結果，爰不
    逐一論列，附此敘明。 
六、據上論結，本件上訴為無理由，依家事事件法第51條、民事
    訴訟法第449條第2項、第78條，判決如主文。
中　　華　　民　　國　　109 　年　　5 　　月　　13　　日
                        家事法庭
                        審判長法  官  蕭胤瑮
         　　　 　　　　　　　法  官　鄭威莉
        　　　　　　　　　　　法  官　許勻睿
正本係照原本作成。
如不服本判決，應於收受送達後20日內向本院提出上訴書狀，其
未表明上訴理由者，應於提出上訴後20日內向本院補提理由書狀
（均須按他造當事人之人數附繕本）上訴時應提出委任律師或具
有律師資格之人之委任狀；委任有律師資格者，另應附具律師資
格證書及釋明委任人與受任人有民事訴訟法第466條之1第1項但
書或第2項（詳附註）所定關係之釋明文書影本。如委任律師提
起上訴者，應一併繳納上訴審裁判費。
中　　華　　民　　國　　109 　年　　5 　　月　　14　　日

　　　　　　　　　　　　　    書記官  秦湘羽
附註：
民事訴訟法第466條之1（第1項、第2項）：
對於第二審判決上訴，上訴人應委任律師為訴訟代理人。但上訴
人或其法定代理人具有律師資格者，不在此限。
上訴人之配偶、三親等內之血親、二親等內之姻親，或上訴人為
法人、中央或地方機關時，其所屬專任人員具有律師資格並經法
院認為適當者，亦得為第三審訴訟代理人。

附件
一、於原法院108年度家護字第673號通常保護令有效期間屆滿前
    ：
　㈠上訴人得於每月第一、三個週六（時段依「ＯＯＯ」安排，同日
    以2個小時內為限），前往新北市未成年子女會面交往中心
    「ＯＯＯ」（地址：新北市○○區○○路000號0樓，電話號碼：00-
    00000000號）與甲○○、乙○○會面交往。被上訴人於「ＯＯＯ」
    安排之會面交往時間應親自或委託親人將甲○○、乙○○送至前
    開「ＯＯＯ」讓上訴人探視，並於探視完畢後接回。
  ㈡上訴人應負責檢具相關文件向ＯＯＯ提出申請。
  ㈢兩造應遵守ＯＯＯ之規定，並於探視期間遵守配合該機構之相關
    規則及約定，且有關上開探視時間，因「ＯＯＯ」設備有限，
    「ＯＯＯ」得視其事務需求調整之。
  ㈣甲○○年滿16歲後，兩造應尊重甲○○所決定與上訴人會面、交
    往之方式與期間。
二、於前開通常保護令有效期間屆滿後：
㈠甲○○部分：應尊重甲○○所決定與上訴人會面、交往之方式與期
  間。
㈡乙○○部分：
⒈平日：
  上訴人得於每月第一、三週之週六上午10時起至被上訴人住處
  接乙○○外出會面交往，並於當日下午6時前送回上開處所交予
  被上訴人或其指定之人。
⒉寒暑假期間（以學校行事曆為準）：
⑴暑假期間：除平日之會面交往外，上訴人得任擇10日（得連續
  或分2次），於期間首日上午10時至被上訴人住處，接乙○○外
  出會面交往，並於期間末日下午6時前將乙○○送回上開處所交
  予被上訴人或其指定之人。　
⑵寒假及農曆春節期間：
①上訴人得於民國單數年之寒假期間，選擇包含農曆春節除夕至
  初二之8日（得連續或分2次，不得包含初三至初五），於期間
  首日上午9時至被上訴人住處，接乙○○外出會面交往，於期間
  末日下午6時前將乙○○送回上開處所交予被上訴人或其指定之
  人。
②上訴人得於民國雙數年之寒假期間，選擇包含農曆春節初三至
  初五之8日（得連續或分2次，不得包含除夕至初二），於期間
  首日上午9時至被上訴人住處，接乙○○外出會面交往，於期間
  末日下午6時前將乙○○送回上開處所交予被上訴人或其指定之
  人。
③會面交往期間如遇乙○○學校有課程或活動，上訴人須讓乙○○參
  加，並自行安排接送事宜。
⑶其他節日：父親節、乙○○生日如非上訴人會面交往日，且適逢
  假日，上訴人得於當日上午10時至被上訴人住處接、乙○○進行
  會面交往，於當日下午6時前，將乙○○送回上開處所交還被上
  訴人或其指定之人。
⑷乙○○年滿16歲後，兩造應尊重乙○○所決定與上訴人會面、交往
  之方式與期間。
三、經兩造同意，前開交付、交還子女之時間、地點及方式得變
    更。
四、兩造於不影響甲○○、乙○○學業及生活作息之正常範圍內，得
    以電話、書信、傳真、電子郵件或通訊軟體、視訊等方式與
    甲○○、乙○○交往、聯絡。
五、兩造均不得灌輸甲○○、乙○○有關反抗或敵視他方及其親屬之
    觀念，並應防止親友向甲○○、乙○○灌輸此等觀念。